【裁判字號】    99,抗,1825
【裁判日期】    991202
【裁判案由】    聲明異議
【裁判全文】
臺灣高等法院民事裁定                  99年度抗字第1825號
抗  告  人  花旗(台灣)商業銀行股份有限公司
法定代理人  管國霖
抗告人與相對人廖志明間，因清償債務強制執行事件，就中華民
國99年8 月30日臺灣基隆地方法院司法事務官所為99年度司執字
第12019 號駁回聲請強制執行之處分(裁定)，聲明異議，對於中
華民國99年10月28日臺灣基隆地方法院99年度事聲字第63號所為
裁定，提起抗告，本院裁定如下：
    主  文
抗告駁回。
抗告程序費用由抗告人負擔。
    理  由
一、抗告人於原法院聲明異議之意旨略以：相對人與債權人美商
    花旗銀行股份有限公司(以下稱美商花旗銀行)間清償債務強
    制執行事件，因執行無效果由臺灣士林地方法院核發債權憑
    證(以下稱系爭債權憑證)；嗣因美商花旗銀行依企業併購法
    第32條以下有關分割之規定，將其營業分割予抗告人承受，
    由抗告人承受其權利義務；民國(以下同)99年7 月12日抗告
    人以系爭債權憑證持以向原法院聲請強制執行相對人之財產
    ，原法院司法事務官竟以抗告人未依其通知之期限，補正債
    權讓與證明書、通知債務人債權讓與之送達證明，駁回抗告
    人強制執行聲請之處分；惟查：「分割，指公司依本法或其
    他法律規定將其得獨立營運之一部或全部之營業讓與既存或
    新設之他公司，作為既存公司或新設公司發行新股予該公司
    或該公司股東對價之行為。」、「股份有限公司因合併或分
    割，其權利義務，應由合併後存續或另立之公司承受。」企
    業併購法第4條第6 款、公司法第75條、第319條分別定有明
    文；本件美商花旗銀行將其在臺部分之營業、資產及負債依
    企業併購法第32條以下有關分割之規定，讓與予抗告人，其
    權利義務包括資產、負債以及基於契約關係所享有之權利或
    應負之義務，均應由分割後之抗告人承受。又概括承受係概
    括承受債之關係所由生之法律關係，所有權利義務一併由抗
    告人繼受之，與債權讓與非同，自無庸再踐行債權讓與通知
    債務人之程序，司法事務官所為駁回抗告人強制執行聲請之
    處分，顯有違誤等；為此，聲明異議，求為廢棄司法事務官
    之處分。
二、原法院略以：抗告人為本國金融機構，概括承受美商花旗銀
    行之部分營業、資產及負債，其債權讓與，對於債務人之通
    知，應依我國有關債權讓與通知之規定為之，金融機構合併
    法第18條第3 項規定得以公告方式代之；抗告人受讓美商花
    旗銀行之債權，對於債務人未為債權讓與之通知、或公告，
    對於債務人不生讓與之效力，聲請強制執行相對人之財產，
    司法事務官以抗告人未依其通知於期限內補正，駁回其強制
    執行聲請之處分，核無不合等由，駁回抗告人之異議。
三、抗告意旨略以：抗告人係依企業併構法第32條以下有關分割
    之規定，受讓美商花旗銀行在臺部分之營業，其權利義務包
    括資產、負債以及基於契約關係所享有之權利或應負擔之義
    務，依公司法第75 條、第319條之規定，均應由分割後之抗
    告人承受，無須個別處理債務人之債權讓與程序；矧美商花
    旗銀行於98年7 月1日於聯合報第A10版刊登公告，已載明「
    將在臺11家分行之全部業務、資產及負債，除金融同業間外
    匯及衍生性商品交易中因基於法令或合約之規定無法移轉或
    讓與者、原由總行與清算行簽署清算契約之非臺幣、非臺灣
    上市之相關期貨交易契約及未結部位、為維持花旗臺北相關
    業務/產品核准所需提撥之相關責任準備金、 保證金等以及
    其他須取得交易相關人同意而無法取得同意之契約外，皆分
    割移轉至花旗(台灣)銀行(即抗告人)…。」等內容，明確揭
    示分割之業務範圍，抗告人既已概括繼受美商花旗銀行之相
    關資產、負債以及基於契約關係所享有之權利或應負擔之義
    務，即無須事先對相對人踐行債權讓與程序，抗告人執分割
    前所取得之執行名義聲請強制執行，亦已附相關主管機關及
    登報資料等釋明分割之事，於法有據等語。
四、按：「債權之讓與，非經讓與人或受讓人通知債務人，對於
    債務人不生效力。但法律另有規定者，不在此限。」民法第
    297條第1項定有明文。揆其立法理由：「謹按債權之讓與，
    在當事人間，於契約完成時即生效力，無須通知於債務人。
    然債務人究未知有債權讓與之事，為保護債務人之利益起見
    ，故使讓與人或受讓人負通知之義務。在未通知以前，其讓
    與行為僅當事人間發生效力，對於債務人不生效力，但法律
    別有規定者，則無須通知也。」；又：公司(指無限公司)因
    合併而消滅之公司，其權利義務，應由合併後存續或另立之
    公司承受，公司法第75條定有明文，此項規定，於股份有限
    公司之合併或分割準用之，同法第319條亦有明文；經查：
(一)抗告人與美商花旗銀行依企業併購法第32條以下有關分割之
    規定，共同申請於98年8月1日將美商花旗銀行在臺分行部分
    營業、資產及負債『分割』予抗告人，有行政院金融監督管
    理委員會98年7月17日金管銀外字第09800316561號函可稽；
    而所謂「分割」，依企業併購法第4條第6款之規定，係指股
    份有限公司依本法或其他法律規定將其得獨立營運之一部或
    全部之營業「讓與」既存或新設之他公司，作為既存公司或
    新設公司發行新股予該公司或該公司股東對價之行為而言。
    美商花旗銀行係依法將其部分營業、資產及負債「讓與」予
    抗告人，先予敘明。
(二)查：「金融機構概括承受或概括讓與者，準用本法之規定。
    外國金融機構與本國金融機構合併（所謂『合併』依金融機
    構合併法第4條第2款規定，係指二家或二家以上之金融機構
    合為一家金融機構而言。）、概括承受或概括讓與者，亦同
    。」、「金融機構為概括承受、概括讓與、分次讓與或讓與
    主要部分之營業及資產負債，或依第11條至第13條規定辦理
    者，債權讓與之通知得以公告方式代之，承擔債務時免經債
    權人之承認，不適用民法第297條及第301條之規定。」、「
    第一項外國金融機構與本國金融機構合併、概括承受或概括
    讓與辦法，由主管機關另定之。」、「外國金融機構與本國
    金融機構合併、概括承受或概括讓與，除前項規定外，相關
    決議、通知或公告及其股東與債權人權益保障等程序，外國
    金融機構依其總機構所在地有關法令為之，本國金融機構依
    本法有關規定為之。」金融機構合併法第18條第1 項前段、
    第3項、第4項、及90年7 月24日公佈之外國金融機構與本國
    金融機構合併概括承受或概括讓與辦法第3條第2項分別定有
    明文；本件抗告人為本國股份有限公司之金融機構，雖依企
    業併購法第32條以下有關分割之規定，由美商花旗銀行將在
    臺分行部分之營業、資產及負債分割予抗告人，由抗告人概
    括承受美商花旗銀行之義務，美商花旗銀行概括讓與權利予
    抗告人，均屬金融機構合併法所規定之概括承受、概括讓與
    ，依民法第297條第1項規定，美商花旗銀行讓與抗告人之債
    權，除金融機構合併法第18條第3 項所為「債權讓與通知得
    以公告方式代之」之特別規定外，美商花旗銀行為概括讓與
    之債權，非經通知債務人，對於債務人不生效力。
五、從而，抗告人以美商花旗銀行所讓與相對人之債權憑證，聲
    請原法院為強制執行相對人之財產，於通知相對人之前，對
    於相對人不生債權讓與之效力，自非得對於相對人為強制執
    行，原法院司法事務官以抗告人未依其通知之期限，補正債
    權讓與證明書、通知債務人債權讓與之送達證明，駁回抗告
    人強制執行聲請之處分(裁定)，經核於法尚無不當；抗告人
    對之聲明異議，自無所據。
六、至於抗告人另以美商花旗銀行已於98年7月1日於聯合報第A1
    0 版刊登公告，已明確揭示分割之業務範圍，抗告人概括繼
    受美商花旗銀行之相關資產、負債以及基於契約關系所享有
    之權利或應負擔之義務，即無須事先對相對人踐行債權讓與
    程序云云；惟查抗告人所提出美商花旗銀行98年7月1日之公
    告，揆其要旨：「…將目前本行在臺11家分行之全部現有業
    務、資產及負債，除金融同業間外匯及衍生性商品交易中因
    基於法令或合約之規定無法移轉或讓與者、原由總行與清算
    行簽署清算契約之非臺幣、非臺灣上市之相關期貨交易契約
    及未結部位、 為維持花旗臺北相關業務/產品核准所需提撥
    之相關責任準備金、保證金等以及其他須取得交易相關人同
    意而無法取得同意之契約外，皆分割移轉至花旗(台灣)銀行
    (即抗告人)…。」等內容，既未臚列債務人名單、亦無債權
    讓與之意旨，尚難認具有金融機構合併法第18條第3 項規定
    以公告為債權讓與通知之效力。
七、綜合上述，抗告人以美商花旗銀行對於相對人之債權憑證，
    聲請原法院對於相對人為強制執行相對人之財產，原法院司
    法事務官以抗告人未依其通知之期限，補正債權讓與證明書
    、通知債務人債權讓與之送達證明，駁回抗告人強制執行聲
    請之處分(裁定)，經核於法尚無不當；抗告人對之聲明異議
    ，原法院裁定駁回其異議，經核尚無違誤；抗告意旨仍持陳
    詞，指摘原法院之裁定不當，求予廢棄，為無理由，應予駁
    回。
八、據上論結，本件抗告為無理由，依強制執行法第30條之1 、
    民事訴訟法第495條之1、第449條第1項、第95條、第78條之
    規定，裁定如主文。
中    華    民    國    99    年    12    月     2    日
                    民事第五庭
                        審判長法  官  李錦美
                              法  官  鍾任賜
                              法  官  陳博享
正本係照原本作成。
不得再抗告。
中    華    民    國    99    年    12    月    2     日
                              書記官  鄭靜如

司法院資訊處製作；財團法人民間司法改革基金會備份。
